【裁判字號】    92,台上,3820
【裁判日期】    920710
【裁判案由】    偽造文書
【裁判全文】
最高法院刑事判決                              九十二年度台上字第三八二○號
    上  訴  人  台灣高等法院高雄分院檢察署檢察官
    被      告  甲○○
右上訴人因被告偽造文書案件，不服台灣高等法院高雄分院中華民國九十一年八月八
日第二審更審判決（九十一年度上更(二)字第一六七號，起訴案號：台灣高雄地方法院
檢察署八十四年度偵字第二○七六一號），提起上訴，本院判決如左：
    主  文
原判決撤銷，發回台灣高等法院高雄分院。
    理  由
本件原判決以公訴意旨略以：被告甲○○係高雄縣政府建設局建築管理課 (下稱建管
課 )技士，負責高雄縣梓官鄉、彌陀鄉之建管業務，於民國八十四年六月十九日接受
監察委員王清峰交待實地勘查高雄縣梓官鄉蚵子寮近海漁業特定區之工一、工三土地
任由建商興建住宅及別墅違法使用，高雄縣政府核發執照及管理監督涉有弊端案，監
察委員王清峰交待被告實地勘查將該工業區之工一、工三土地違規使用之情形，列表
提供參考，被告於同月二十六日會同南翔及長岡公司人員前往檢查時，明知梓官鄉○
○○路三十九巷一、三、四、六、七、十、十一、十三、十五、十八、十九、二十一
、二十三號及同鄉○○○路三十五號等十四家均違規作住家使用，被告為掩飾其未按
時前往檢查之過，於同年月二十八日在函覆監察院有關上開建築物使用情形表使用情
形欄，竟虛偽登載「保養廠」，漁港一路三十五號無放置機器，亦在備註欄上虛偽登
載有機械設備，蓄意矇騙監察院，致生損害於公眾，事後亦未立即依法取締違規使用
住戶，因認被告涉有刑法第二百十六條、第二百十三條之行使公務員登載不實公文書
罪嫌云云。但經審理結果，認為不能證明被告犯罪，因而維持第一審諭知被告無罪之
判決，駁回檢察官在第二審之上訴，固非無見。
惟查：(一)、審理事實之法院對於被告有利及不利之證據，應一律注意，詳為調查，綜
合全案證據資料，本於經驗法則以定其取捨，並將取捨證據及得心證之理由於判決內
詳為說明。故證據雖已調查，而尚有其他部分並未調查，仍難遽為被告有利或不利之
認定。原判決以「依高雄縣政府分層負責明細表所列有關工廠設立、變更、停業、休
業、復業之登記核准與取締違章工廠，均屬建設局工商課之公務，非屬被告甲○○之
公務範疇」（見原判決第三頁第十五至十七行）、「建管課之管理是指房屋硬體設備
是否屬違建之管理，並非指房屋用途違規使用之管理（房屋用途違規使用之管理屬工
商課，如住宅違規做營業店舖使用），本件廠房之主體建築並非違建，僅係違規做住
宅使用，此係建設局工商課之職責」（見原判決第六頁末三行至次頁首行），資為其
憑以判斷「本件廠房『違規使用情形』調查，應屬建設局工商課之職責」（見原判決
第九頁第十行）之主要論據。惟被告於偵查中經訊以：「你查獲違規使用有無告發？
」時，供稱：「今年八月我有告發開單，工三有一部分我在今年三月有告發」，再經
訊以：「調查報告你註明保養廠部分有寫告發？」時，供稱：「八月十五日我有告發
」（見他字卷第二一九頁），核與建管課課長王麗香在偵查中證述：「違規使用我們
有處以罰鍰，我們有向省府請示能否斷水、斷電，省府答覆只能以建築法第九十條規
定處以罰鍰」（見他字卷第十八頁），建管課前承辦員陳存信在偵查中經訊以：「有
無檢查有無違規使用？」時，供證：「因人力不夠且常調動，業務繁忙，無法追，
照規定是應檢查是否有符合使用規定」（見他字卷第七一頁），建管課技佐郭宗伯在
偵查中經訊以：「使用執照發放後違規使用如何處理？」時，供證：「建管人員依建
築法第七十三條處理，由負責該區的人員負責，現為甲○○」、「甲○○去查看後有
開罰單」（見他字卷第一九七頁），台灣省政府建設廳第一科第一股承辦人陳清琳在
偵查中供證：「建築物之用途、使用歸建管課管理」（見前引卷第一五六頁）等情悉
相符合。茍房屋用途違規使用之管理非屬被告之職責，其何能就查獲之前揭近海特定
區工一、工三有違規使用之情形依建築法第九十條第一項開單告發？王麗香、陳存信
、郭宗伯、陳清琳何以亦均為與被告供述相符之證述？原判決雖謂「被告於事後有無
告發開單處以罰鍰，與系爭工業用地違規使用之管理權責誰屬，並無必然之結合關係
」云云（見原判決第五頁第十六至十七行），但就被告何以有權開單告發始終恝置不
論，則其遽認前揭近海特區之工一、工三土地經核准建築作業廠房並取得使用執照後
，有關擅自變更用途而違規使用之管理、查察，不屬被告職務，非唯速斷，亦有判決
理由不備之可議。(二)、高雄縣政府建設局局長陳盛奇於偵查中證稱：「是王委員約談
甲○○到監察院時，口頭叫他補送資料，事後我根據他報告才知道」（見他字卷第一
九四頁反面），王麗香在第一審證述：「本件被告還另外勘察，我蓋章表示我知道情
況，我蓋職章，個人職章，建管課某某人」、「我就蓋章出去了」各等語（見一審卷
第五六頁反面、第五七頁），意指被告經監察委員要求提供上開建物使用情形表後，
曾向長官報告，故其函送上開使用情形表時，亦經直屬課長王麗香核章，原判決雖謂
「證人王麗香係因被告當天拿勘查照片才被告知係王清峰委員要調查違規使用情形，
並非看到報告才知其事，是證人王麗香於同日所證其有在報告書上蓋章云云，顯非指
本件被告所寫之報告書，而係指監察委員另外要調資料之報告書」 (見原判決第四頁
第十至十三行），然未說明王麗香所核章之報告書係監察委員要另調閱資料之依據，
理由已嫌欠備。又被告為製作該使用情形表曾赴現場勘查，其於原審雖供稱是利用八
十四年六月二十六日下班後之公餘時間私下前往現場勘查，未報出差亦未報領出差費
云云（見更(二)卷第三二至三三頁、第四七頁、第一○○頁、第一○三頁），然與陪同
被告前往之李懋森於第一審所供：「當天早上十時左右去看……當天只有我及被告會
同勘驗上開房子」（見一審卷第六九頁反面）等情不符，顯見被告所供要屬虛妄。而
八十四年六月二十六日係星期一，並非星期例假日，當日被告既非請假，自係出差前
往，則其勘查後製作上開建物使用情形表，能否謂不屬公務上行為，即非全無研求餘
地。再者，監察院就上開特定區之工一、工三土地，任由建商興建住宅及別墅，違法
使用，高雄縣政府核發執照及管理監督涉有弊端一案，函請法務部轉最高法院檢察署
就相關人員涉有不法圖利建商之嫌部分偵辦，所附送之調查報告第十三頁內載：「(三)
八十四年六月二十八日高雄縣政府之答覆  依據高雄縣政府建管處八十四年六月二十
八日函送本院之資料，工三土地之長岡及南翔公司所興建之建物六十五戶中，計有漁
港一路三十九巷十八號等十四家為保養廠使用，並附具照片，其餘四十一戶皆為空屋
。據承辦該次公文之高雄縣政府建管課技士甲○○於本院八十四年七月十二日詢問時
稱：『……寄本院之照片及統計資料，因本課無照相機，是我會同長岡公司的人一人
於本院上次六月十九日約談之後，寄來本院之前大約是六月二十五日左右拍攝。……
』」，第二十六頁內載：「四高雄縣政府建設局對工三地區違反使用分區管制規定者
，未依法取締，反而製作不實之文件，企圖欺瞞本院  本院訪談高雄縣政府建設局相
關人員時，曾要求工一、工三土地違規使用之情形，列表供參。高雄縣政府建設局八
十四年六月二十八日函送本院之資料上載，工三土地上，南翔及長岡公司興建之六十
五戶建物，漁港一路三十九巷十八號等十四家為保養廠，有機器設備，並附具照片為
證，其餘五十一戶為空屋……。據承辦該次公文之高雄縣政府建管課技士甲○○於本
院八十四年七月十二日詢問時稱：『……寄本院之照片及統計資料，因本課無照相機
，是我會同長岡公司的人一人於本院上次六月十九日約談之後，寄來本院之前，大約
是六月二十五日左右拍攝……現場確有機器，我有到現場去看，我去時沒有在操作，
機器還新新的……』經查，本院八十四年六月八日再度前往蚵子寮漁港調查時，即發
現漁港一路三十九巷內之建物，或為空屋，或為住宅，且該巷兩側出入口設有活動鐵
柵欄，儼然自成一區，違反使用分區，極其明顯，建設局本應依職權取締，詎料，不
此之圖，竟夥同長岡公司共同前往檢查，使長岡公司得將機械置於住戶門前，權充船
舶保養廠，以應付檢查。而縣府建管課承辦人甲○○親赴現場，既知機械老舊鏽蝕不
堪使用，無電源，亦未營業，並非保養廠，竟稱各該戶為『保養廠，有機器』。高雄
縣政府建設局對於違反使用分區管制者，既不依法取締，反而包庇，於公文書上表示
該區有十四家保養廠，不無與建商勾結，蓄意蒙蔽本院之嫌」，暨所附彈劾案文第一
頁「壹、被彈劾人姓名」欄依序記載「陳弘祥、黃允萍、江景雲、甲○○、陳瑞賓、
王麗香、陳盛奇」，第七頁「七對於違反使用分區管制之規定者，未依法取締，反而
包庇建商，製作不實之文件，企圖欺瞞本院」欄內記載：「本院調查時曾要求高雄縣
政府建設局相關人員，將工一、工三土地違規使用之情形，列表供參。高雄縣政府建
設局八十四年六月二十八日函送本院之資料上載，……經查，本院……六月二十八日
接獲建管課上開資料後，……據承辦該次公文者，為被付彈劾人甲○○，……而縣府
建管課承辦人甲○○親赴現場，明知機械老舊鏽蝕不堪使用，無電源，亦未營業，並
非保養廠，竟稱各該戶為『保養廠，有機器』，對於違反使用分區管制者，既不依法
取締，反而包庇，於公文書上表示該區有十四家保養廠，不無與建商勾結，蓄意蒙蔽
本院之嫌。被付彈劾人王麗香為甲○○之直屬長官，親閱該文件，竟未發現甲○○登
載不實，亦有疏失。」顯見被告係於監察委員王清峰就上開特定區之工一、工三土地
上建物違法使用等對其進行調查時，要求被告就其主管而受調查事項之上開建物使用
現況提出補充資料，則王清峰既係對受調查對象職務相關事項為列表供參之要求，自
屬監察權依法行使之範圍，何能謂係「私下委託」？原判決未就監察院要求被告提出
上開資料之全部卷證詳加勾稽，遽採被告片面之辯詞，認「本件監察委員王清峰所為
委託，應屬私下之私人委託，而非公務上之委託」及被告之回覆內容非本其職權身分
在其職務上製作之公文書，復率謂「監察委員亦未有簽註要法辦被告甲○○就此處其
登載不實之意見（見監察院所附資料）」云云（見原判決第六頁第七至八行），均難
認係適法。檢察官上訴意旨指摘原判決不當，非無理由，應認仍有發回更審之原因。
據上論結，應依刑事訴訟法第三百九十七條、第四百零一條，判決如主文。
中      華      民      國    九十二    年      七      月      十      日
                              最高法院刑事第九庭
                                  審判長法官  陳  炳  煌
                                        法官  陳  正  庸
                                        法官  韓  金  秀
                                        法官  吳  信  銘
                                        法官  徐  文  亮
      右正本證明與原本無異
                                              書  記  官
中      華      民      國    九十二    年      七      月     十六     日
                                                                  Ｍ


司法院資訊處製作；財團法人民間司法改革基金會備份。
